臺灣臺北地方法院刑事判決　　　　　　　 95年度訴字第449號
公　訴　人　臺灣臺北地方法院檢察署檢察官
被　　　告　戊○○
　　　　　　甲○○
　　　　　　乙○○
上　3　人
選任辯護人　蕭蒼澤律師
被　　　告　丁○○
　　　　　　丙○
上列被告等因妨害投票案件，經檢察官提起公訴（95年度選偵字
第2號），本院判決如下：
    主  文
戊○○、甲○○、乙○○、丁○○、丙○共同以非法之方法，使
投票發生不正確之結果，各處有期徒刑參月，如易科罰金，均以
銀元參佰元即新台幣玖佰元折算壹日，均褫奪公權壹年，均緩刑
貳年。
    事　實
一、戊○○、甲○○、乙○○均未曾受有期徒刑以上刑之宣告，
    素行良好，戊○○為台北縣坪林鄉上德村虎寮潭2號之戶長
    ，與甲○○、乙○○為使所支持之特定候選人於民國94年12
    月3日所舉辦之「台北縣第16屆縣議員選舉」、「台北縣第
    15屆鄉鎮市長選舉」當選，均明知甲○○、乙○○實際居住
    在台北縣蘆洲市○○○路117號，並無居住在坪林鄉上址，
    且亦無真正遷入該址居住之事實，竟共同基於使投票發生不
    正確結果之犯意聯絡，以虛設戶籍之非法方法，由戊○○提
    供其台北縣坪林鄉坪上德村虎寮潭2號之戶籍，供甲○○、
    乙○○在取得選舉權之基準日前即94年5月17日申請遷入，
    而使台北縣坪林鄉戶政事務所將虛報遷入之甲○○、乙○○
    編入「台北縣第16屆縣議員選舉」、「台北縣第15屆鄉鎮市
    長選舉」選舉人名冊公告確定，又甲○○、乙○○確於94年
    12月3日投票日前往投票，而使投票發生不正確之結果。
二、丁○○、丙○均未曾受有期徒刑以上刑之宣告，素行良好，
    丁○○為台北縣坪林鄉漁光村柑腳坑12之1號戶長，與丙○
    為使所支持之特定候選人於94年12月3日所舉辦之「台北縣
    第16屆縣議員選舉」、「台北縣第15屆鄉鎮市長選舉」當選
    ，均明知丙○實際居住在台北縣板橋市○○路305巷28弄5號
    2樓，並無居住在坪林鄉上址，且亦無真正遷入該址居住之
    事實，竟共同基於使投票發生不正確結果之犯意聯絡，以虛
    設戶籍之非法方法，由丁○○提供其台北縣坪林鄉漁光村柑
    腳坑12之1號之戶籍，供丙○在取得選舉權之基準日前即94
    年6 月27日申請遷入，而使台北縣坪林鄉戶政事務所將虛報
    遷入之丙○編入「台北縣第16屆縣議員選舉」、「台北縣第
    15 屆鄉鎮市長選舉」選舉人名冊公告確定，又丙○確於94
    年12月3日投票日前往投票，而使投票發生不正確之結果。
三、案經台北縣坪林鄉戶政事務所函請台灣台北地方法院檢察署
    檢察官偵查起訴。
    理  由
壹、程序方面：
  　按被告以外之人於審判外之言詞或書面陳述，除法律有規定
    者外，不得作為證據；又被告以外之人於審判外之陳述，雖
    不符合同法第159條之1至第159條之4之規定，但經當事人於
    審判程序同意作為證據，法院審酌該言詞陳述或書面陳述作
    成時之情況，認為適當者，亦得為證據。當事人、代理人或
    辯護人於法院調查證據時，知有第159條第1項不得為證據之
    情形，而未於言詞辯論終結前聲明異議者，視為有前項之同
    意，刑事訴訟法第159條第1項及第159條之5分別定有明文。
    查本判決下列所引用之各該被告以外之人於審判外之陳述（
    包含書面陳述），皆屬傳聞證據，惟當事人雖知上開證據資
    料為傳聞證據，但於本院準備程序及審判期日中均表示無意
    見而不予爭執，且迄至言詞辯論終結前亦未再聲明異議，本
    院審酌上開證據資料製作時之情況，尚無違法不當及證明力
    明顯過低之瑕疵，亦認為以之作為證據應屬適當，故揆諸前
    開規定，爰逕依刑事訴訟法第159條之5規定，認前揭證據資
    料均例外有證據能力，合先敘明。
貳、實體方面：
一、訊據被告戊○○、甲○○、乙○○、丁○○、丙○對於上揭
    事實均坦承不諱，並有通聯紀錄、台灣電力股份有限公司、
    台灣自來水股份有限公司所提供被告甲○○、乙○○、丙○
    之水電使用情形、台北縣政府警察局新店分局坪林分駐所戶
    口查察通報單、選舉人名冊、台北縣坪林鄉戶政事務所94年
    9 月8日北縣坪戶字第0940001187號函、94年10月5日北縣坪
    戶字第0940001295號函暨所附遷入戶籍登記申請書、同意書
    、委託書等件附卷可稽，足徵其等前開出於任意性之自白與
    事實相符，自得採為論科之依據。從而，本件事證明確，其
    等犯行堪以認定，自應依法論科。
二、論罪科刑部分：
  （一）按刑法第146條之規定，其立法目的在杜絕任何選舉舞
        弊，以達選舉之純正與公平，該條之規定係屬概括之規
        定，除使用詐術外，其他以一切非法之方法，達妨害選
        舉之公平與純正者，均有該條之適用，故如虛偽遷入戶
        籍，實際上未確實居住之情形，既僅符合公職人員選舉
        罷免法繼續居住4個月以上規定之形式，以達投票予某
        一候選人之目的，如不認為構成刑法第146條之妨害投
        票罪，法律即流為具文，且昧於社會事實（最高法院92
        年台上字第6125號、94年台上字第3657號裁判意旨參照
        ）。準此，若實際上並未居住該選舉區，主觀上為支持
        某特定候選人，以虛報遷入戶籍之方式，取得投票權進
        而投票，顯有妨害選舉之純正及公正性，已達妨害投票
        之目的，自屬非法律所允許之方法，本即該當於刑法第
        146條所規定之妨害投票正確罪。又被告戊○○、甲○○、乙○○、丁○○、丙○等人行為後，刑法第146條
        業於96年1月24日修正公布，並於同年月26日施行，修
        正前第1項規定：「以詐術或其他非法之方法，使投票
        發生不正確之結果或變造投票之結果者，處5年以下有
        期徒刑」，修正後規定：「以詐術或其他非法之方法，
        使投票發生不正確之結果或變造投票之結果者，處5年
        以下有期徒刑。意圖使特定候選人當選，以虛偽遷徙戶
        籍取得投票權而為投票者，亦同」，故修正後刑法第14
        6 條增訂第2項規定，將意圖支持特定候選人，進而遷
        移戶籍並參與投票者，明文規範為刑法處罰之對象，以
        杜絕爭議，該二罪修正前後之法定刑度均屬相同，雖修
        正後刑法第146條第2項係以「意圖使特定候選人當選」
        為主觀構成要件，惟被告戊○○、甲○○、乙○○、丁○○、丙○等人之行為，均符合修正前後之犯罪構成要
        件，修正前之規定對渠等並無不利，爰依刑法第2條第1
        項前段規定，適用渠等行為時之修正前刑法第146條第1
        項妨害投票正確罪論處（最高法院93年度台非字第262
        號裁判參照）。
  （二）核被告戊○○、甲○○、乙○○、丁○○、丙○等人所
        為，均係犯修正前刑法第146條第1項之妨害投票正確罪
        。被告戊○○與甲○○、乙○○間，被告丁○○與丙○
        間，分別有犯意聯絡及行為分擔，皆為共同正犯。又95
        年7月1日修正施行之刑法第28條將舊法之「實施」修正
        為「實行」，僅共同實行犯罪行為者始成立共同正犯，
        是新舊法關於共同正犯之規定固有修正，然對渠等而言
        ，無論修正前後之規定，均構成共同正犯，故刑法第28
        條之修正內容，對其等並無有利或不利之影響，應無比
        較新舊法之必要（最高法院95年度台上字第5669號判決
        參照）。爰審酌被告戊○○、甲○○、乙○○、丁○○
        、丙○等人以虛設戶籍之方法，影響純正選舉之風氣，
        並對其他候選人造成不公平之競爭、情節輕重及犯後坦
        承犯行之態度等一切情狀，量處如主文所示之刑，另95
        年7月1日修正施行之刑法第41條第1項前段關於得易科
        罰金之折算標準，由「得以1元以上3元以下折算1日」
        （按此規定配合修正前罰金罰鍰提高標準條例第2條【
        現已刪除】規定，就其原定數額提高為100倍折算1日，
        則最高應以銀元300元折算1日，經折算為新台幣後，應
        以新台幣900元折算為1日），提高為「以新台幣1千元
        、2千元或3千元折算1日」，是以修正前關於易科罰金
        之折算標準金額較低，自係對渠等較為有利，爰依刑法
        第2條第1項前段規定，適用修正前刑法第41條第1項前
        段規定，諭知易科罰金之折算標準。再者，宣告6月以
        上有期徒刑，依犯罪之性質認為有褫奪公權之必要者，
        宣告褫奪公權1年以上10年以下；犯公職人員選舉罷免
        法第5章之罪或刑法分則第6章之妨害投票罪，宣告有期
        徒刑以上之刑者，並宣告褫奪公權，修正前刑法第37條
        第2項及公職人員選舉罷免法第98條第3項分別定有明文
        ，公職人員選舉罷免法第98條第3項關於褫奪公權之宣
        告，寓有強制性，為修正前刑法第37條第2項之特別規
        定，不受宣告6月以上有期徒刑之限制，法院自應優先
        適用，惟宣告褫奪公權之期間仍為1年以上10年以下，
        而褫奪公權依我國刑法規定，為從刑之一種，附屬於主
        刑，不生比較輕重問題（最高法院79年度第3次刑事庭
        會議決議），亦不容與其他刑法總則規定割裂適用，是
        以爰依公職人員選舉罷免法第98條第3項及修正前刑法
        第37條第2項規定，均併予宣告褫奪公權1年，以資懲儆
        。此外，本件行為時雖係於95年7月1日刑法修正施行前
        ，惟刑法第74條關於緩刑之規定，依最高法院95年度第
        8次刑事庭會議決議，仍應適用95年7月1日施行之緩刑
        規定，是被告戊○○、甲○○、乙○○、丁○○、丙○
        等人均未曾受有期徒刑以上刑之宣告，有台灣高等法院
        被告前案紀錄表乙份可按，渠等因一時短於思慮致罹刑
        章，經此教訓後，當知所警惕，且尚屬情有可原，所生
        危害亦屬有限，惡行非鉅，本院認尚無逕對渠等施以短
        期自由刑之必要，故上開宣告之刑，以暫不執行為適當
        ，爰依修正後刑法第74條第1項第1款規定，均併予宣告
        緩刑2年，以啟自新。
據上論斷，應依刑事訴訟法第299條第1項前段，刑法第2條第1項
前段、第11條、第28條、第74條第1項第1款、修正前刑法第146
條第1項、第41條第1項前段、第37條第2項，公職人員選舉罷免
法第98條第3項，修正前罰金罰鍰提高標準條例第2條，現行法規
所定貨幣單位折算新台幣條例第2條，判決如主文。
本案經檢察官孫小萍到庭執行職務。
中　　華　　民　　國　　96　　年　　1 　　月　　31　　日
　　　　　　　　　刑事第十三庭  審判長法官  黃雅君
                                      法官  李明益
                                      法官  鍾素鳳
以上正本證明與原本無異。
如不服本判決，應於送達後10日內，向本院提出上訴狀。
                                    書記官  陳鳳瀴
中　　華　　民　　國　　96　　年　　2 　　月　　2　 　日
附錄本判決論罪之法條：
96年1月24日修正公布前之刑法第146條
　　以詐術或其他非法之方法，使投票發生不正確之結果或變造
  　投票之結果者，處5年以下有期徒刑。
　　前項之未遂犯罰之。
